臺灣高雄地方法院民事判決　九十年度訴字第八號
　　原　　　告　丁○○
　　被　　　告　甲○○
　　　　　　　　乙○○○
　　訴訟代理人　丙○○
右當事人間損害賠償事件，本院判決如左：
    主    文
被告甲○○應給付原告新台幣參佰柒拾肆萬元，及自民國八十八年三月十一日起至清
償日止，按年息百分之五計算之利息。
原告其餘之訴駁回。
訴訟費用由被告甲○○負擔。
本判決原告勝訴部分，於原告以新台幣壹佰貳拾伍萬元供擔保後得假執行。但被告甲○○於假執行程序實施前，以新台幣參佰柒拾肆萬元供擔保後，得免假執行。
原告其餘假執行之聲請駁回。
    事    實
甲、原告方面：
一、聲明：求為判決：１、被告甲○○、乙○○○應給連帶付原告新台幣參佰柒拾肆
    萬元，及自民國八十八年三月十一日起至清償日止，按年息百分之五計算之利息
    。２、原告願供擔保，請准宣告假執行。
二、陳述：
    （一）、原告丁○○與被告甲○○為同父異母之兄妹關係，甲○○自民國八十五
            年十二月底起，多次向丁○○及其夫江森杖遊說共同出資購買農地，同
            時向丁○○表示可先將土地閒置一年待其增值後出售牟利，但若丁○○
            覓得合適之房屋準備購屋時，亦將隨時返還其所出之資金等語。丁○○
            與甲○○遂於八十六年間，互約各出資新台幣（下同）四百萬元，共同
            購買坐落於高雄縣梓官鄉○○○段三三三之一地號土地。嗣於八十六年
            九月二十三日，由甲○○出名與蔣同臨簽訂上開不動產之買賣契約書。
            然因丁○○、甲○○均不具自耕農身分，丁○○、甲○○乃約定將前揭
            土地登記於甲○○之母乙○○○名下，丁○○並同時將買賣前開土地之
            事宜全權委託甲○○處理。丁○○並先後於八十六年九月十一日、十一
            月十八日、十二月二十日及八十七年一月五日匯款二百萬元、一百萬元
            、五十萬元、五十萬元至甲○○所有高雄縣梓官鄉農會帳號第0000
            0000000000號帳戶內，做為其合資購買土地應出資部分之款
            項，前開農地則於八十六年十二月十一日過戶登記於乙○○○名下。蔣
            衍泰竟與乙○○○共謀，未經丁○○同意，逕於八十六年十二月二十三
            日，以前開土地設定最高限額六百萬元之抵押權予高雄縣梓官鄉農會（
            下簡稱：梓官鄉農會）作為擔保，而向梓官鄉農會申辦貸款，並於八十
            六年十二月二十四日完成最高限額抵押權設定登記，高雄縣梓官鄉農會
            則於八十六年十二月二十六日准予核撥貸款五百萬元，供作甲○○個人
            事業週轉之用，嗣因甲○○未如期繳款，經梓官鄉農會聲請臺灣高雄地
            方法院以八十八年度執字第二六六四五號強制執行拍賣，並於八十九年
            四月六日，由訴外人蔣昆忠以三百六十三萬元得標。
    （二）、原告與被告甲○○雖約定各出資四百萬元，但實際上是原告依約出四百
            萬元，而被告蔣泰則以系爭土地貸款所得之五百萬元中之四百萬元交給
            賣主蔣同臨。
    （三）、同意「自八十六年十二月設定抵押權予梓官鄉會之時起，至八十九年四
            月六日拍定之時止，系爭土地之價值均為八百萬元」，就此不用送鑑定
            。
    （四）、被告二人應負連帶侵權行為責任，但因系爭土地業經拍定賣給第三人，
            所以無法回復原狀，應以金錢賠償原告所受之損害肆佰萬元，但於扣除
            丙○○所代償之二十萬元，及甲○○個人所還之六萬元後，當餘欠佰
            柒拾肆萬元，為此依民法第一百八十四條第一項前段、後段請求擇一判
            決。又原告願供擔保，請准宣告假執行。
三、對被告抗辯之陳述：
    （一）、八十八年四月二十九日，系爭土地設定第三順位抵押權給原告之規費及
            代書費的確是原告支付。
    （二）、甲○○原先說在八十八年一月十六日要還我錢，但屆期時我卻找不到蔣
            衍泰。衍泰之兄弟就要我去找邱榮昌代書，我找到邱榮昌後才知系爭土
            地之所有權狀均在榮昌處。嗣我及我先生再去找邱榮昌，才發現系爭土
            地已向銀行貸盡貸款了，邱榮昌及丙○○說系爭土地可以讓我處理。遂
            約定設定第二順位抵押權給我，在八十九年三月及四月間，我心裡很亂
            ，他們又要求我簽立本案卷第三十五及三十六頁之約定書，他們才要辦
            理抵押權之設定。故在達成約定書時我雖知情容，但此係因被告說如不
            簽約定書就不設定抵押，所以我才簽，但被告並沒有用武力逼我簽。
    （三）、本案卷第三十五及三十六頁之約定書是擔保甲○○應還我的錢，並非在
            免除被告乙○○○之債務，僅係表明乙○○○以系爭土地擔保上開當蔣
            衍泰欠我的債務而已，況且當時我也不知道乙○○○是否參與詐欺或背
            信，故不可能免除被告乙○○○之侵權行為責任。又上開約定書簽約以
            前，我的確有先拿回家研究。
    （四）、的確有收到甲○○所付之五十二萬一千二百元互助會款，但有付活會會
            款捌萬陸仟捌佰元。況該互助會是我先生江森杖參加的，我只是幫先生
            付，且依法侵權行為之債務應不得主張抵銷，所以不同意被告以該會款
            抵銷。
四、證據：提出本院八十九年高貴民心八十八年執字第二六六四五號函一紙、八十八
    年執字第二六六四五號強制執金額計算書分配表一紙、台灣中小企業銀行匯款傳
    票二張、大眾商業銀行傳票一張、系爭不動產八十六年九月二十三日之不動產買
    賣契約書、台灣土地銀行之支票存根八張、原告之匯款單三張、系爭土地之登記
    謄本二份、台灣高等法院九十年上易字第七二號刑事判決書影本一份為證，並聲
    請訊問證人江森杖。
乙、被告甲○○
一、聲明：求為判決：１、原告之訴駁回。２、如受不利之判決，被告願供擔保，請
    准宣告假執行。
二、陳述：
    （一）、當初將農地登記在乙○○○名義，係因我們都不是自耕農，只有借名登
            記，並沒有委託乙○○○管理。系爭土地登記於乙○○○名下，有得蔣
            楊月雲同意，但乙○○○從頭到尾都不知系爭土地是我與原告合買。
    （二）、「系爭土地設定抵押向梓官鄉農會借款」一事，乙○○○事先知道。
    （三）、原告參加我的一個「八十七年八月廿日到九十年三月廿日之互助會」，
            該互助會是原告提出要跟會，會錢也都是原告拿出來的，但會單名字則
            是寫江森杖。該互助會我已代付原告五十幾萬元，應可主張與本案之債
            務抵銷。
    （四）、如受不利之判決，願供擔保，請准宣告假執行。
三、證據：提出系爭土地於八十八年四月二十九日申請辦理抵押權設定之申請書（含
    約定書）、系爭不動產八十六年九月二十三日之不動產買買契約書八十八年四月
    十六日之授權書影本各一份為證，並聲請訊問證人邱榮昌。
丙、被告乙○○○：
一、聲明：主為判決：１、原告之訴駁回。２、如受不利之判決，被告願供擔保，請
    准宣告假執行。
二、陳述：
    （一）、系爭大社甲段三三三之一土地，的確是甲○○與原告各出資四百萬元所
            買，但要登記於乙○○○名下時，乙○○○並不知這土地原告也有共有
            。
    （二）、系爭土地登記於乙○○○名下，的確只是借名登記而已。
    （三）、同意系爭土地於八十六年十二月間至八十九年拍定時，若不包括抵押權
            之債務，應該值八百萬元，對此勿庸送鑑定。
    （四）、原告夫妻簽約前就經常跟我們要錢，原告向每個人都說要處理，所以蔣
            楞山才會給原告二十萬元。
    （五）、原告與乙○○○曾簽立一紙約定書（影本在本院卷三十五頁、三十六頁
            ），依該約定書如果系爭土地拍賣仍不足四百萬元，乙○○○也不用再
            還原告。
    （六）、如受不利之判決，願供擔保，請准宣告假執行。
三、證據：提出系爭土地於八十八年四月二十九日申請辦理抵押權設定之申請書（含
    約定書）、系爭不動產八十六年九月二十三日之不動產買買契約書八十八年四月
    十六日之授權書影本各一份為證，並聲請訊問證人邱榮昌。
丁、證人邱榮昌：
一、陳述：
    （一）、丁○○、甲○○購買系爭土地時，係由我代為辦登記。最初是要登記在
            甲○○名下，但因發現甲○○是建設公司負責人致無法登記，所以乃改
            登記於１乙○○○名下。與我接洽之過程都是由甲○○出面，證件也是
            甲○○交給我。所以，若單就與我接洽之過程來講，乙○○○可能不知
            丁○○月有出資。
    （二）、系爭土地於八十八年五月四日申請「設定抵押權予丁○○」之手續，係
            由我代為辦理。當次申請時，所檢附之附件「其他約定事項（下簡稱：
            約定書；影本附於本院卷三十五頁、三十六頁）」，也是我所寫。
    （三）、就前揭「約定書」：
            １、因丁○○常去乙○○○家，向乙○○○要丁○○出給甲○○之四百
                萬元。當時甲○○不在家裡，而丙○○顧及姐弟情份交了二十萬元
                給丁○○，剩下金額經過雙方協調，才寫下前揭約定書。協議過程
                ，我及蔣美女、丙○○、丁○○、乙○○○都在場且知悉。當時所
                協調之債務，就是購買這塊土地丁○○所出之四百萬元扣除掉蔣楞
                山所還之二十萬元及會錢（甲○○當會首，乙○○○當會員的死會
                會錢，但就會錢的事我已忘了）後之餘額。
            ２、在協調當時，正逢梓官鄉都市計劃通盤檢討，系爭土地有可能由農
                地變更為建地，就提出二個方案：
                (1)、由乙○○○提供所有證件給丁○○，讓丁○○自己去賣，若所
                    賣金額償還梓官鄉農會的貸款後仍有剩餘，則剩餘的錢歸蔣麗
                    香所有，若不足還「丁○○所出四百萬元扣除掉丙○○所還之
                    二十萬元及會錢」，則不足部分由甲○○自行償還，原告不得
                    再向乙○○○請求。
                (2)、同時辦理抵押權設定登記給丁○○，用以擔保第一方案之履行
                    。
                當時丁○○及乙○○○都有同意上開方案，並由我依上開協議寫成
                前揭約定書，及由我代為辦理設定抵押權登記予丁○○之手續。但
                甲○○則因不在場，所以他不知道有上開協議。協議當時，的確有
                說清楚如果仍不足清償的部分，則不可以再向乙○○○請求。
            ３、又依協議辦理系爭土地設定抵押權登記予丁○○之規費及代書費是
                由丁○○支付的。在辦理登記以前，丁○○並曾將前揭約定書帶回
                家研究。至於當初在簽立協議書以前。
            ４、丁○○是否有要求乙○○○也要負責，我則已記了。（又改稱）當
                初我有聽丁○○說要乙○○○負責，因系爭土地是登記在乙○○○
                名下，但乙○○○推說她不知道甲○○及原告之間實際情形是借或
                投資。上開兩個方案，是協議過程中每個人不斷提出來的。
    （四）、自向蔣同臨購買系爭土地時起，直到設定第二順位抵押權登記予原告之
            時，及嗣後與乙○○○、丁○○等人協調之過程，我都有參與，所以我
            清楚這事。
    （五）、我跟甲○○從七十五年起就有業務往來，並已認識多年。甲○○之建設
            公司並不是蓋很多房子，但約有三、四十棟之登記業務是交給我承辦。
            不過約在八十六或八十七年間甲○○公司之業務就不是由我承辦了。
    （六）、至於甲○○以系爭土地設定抵押權登記給梓官鄉農會之手續是否是我辦
            理，我現在則已不記得了。
    （七）、我只記得協調過程中有提到會款的事，至於為何本院卷三十五頁之約定
            書是寫佰捌拾萬元整而未扣除會款，則因時太久，我已不記得。
戊、證人江森杖：
一、陳述：
    （一）、我們一開始並不知乙○○○是否有參與，甚至以為乙○○○沒有參與，
            所以我們才會同意簽立本案卷第三十五頁之約定書。
    （二）、原告所出之四百萬元應是投資，而不是借給甲○○。
    （三）、事後協調時根本沒有談到所謂互助會款的事，又邱榮昌所稱之二個方案
            ，應是我提出的，而非邱榮昌提出。被告要求要簽立卅五頁之約定書他
            們才同意設定抵押給丁○○。
    （四）、系爭土地農地應不必繳增值稅。
    （五）、最初原告與甲○○合買這塊土地時，我們並沒有出面。
己、本院依職權調閱台灣高等法院高雄分院九十年上易字第七二號卷、本院八十九年
    易字第二九一二號卷、台灣高雄地方法院檢察署八十九年偵字第四○三七號卷。
    理    由
壹、原告主張其與被告甲○○合資購買系爭農地，登記予被告乙○○○名下，詎被告
    兩人竟違背約定，以系爭地設定抵押為擔保另向梓官鄉農會借款五百萬，且未按
    時繳款，致土地經拍賣，而致其受有損害。被告則以乙○○○不知系爭土地係原
    告與被告甲○○合資購買，應不負侵權行為責任，且嗣已達成和解，原告已免除
    被告乙○○○之債務，又原告欠被告甲○○互助會款五十幾萬元，應予抵銷語語
    置辯。
貳、被告兩人是否應負侵權行為責任：
一、按民法第一百八十四條第一項前段規定：「因故意或過失，不法侵害他人之權利
    者，負損害賠償責任。」；同條項後段規定：「故意以背於善良風俗之方法，加
    損害於他人者亦同。」。同法第一百八十五條第一項規定：「數人共同不法侵害
    他人之權利者，連帶負賠償責任；不能知其中熟為加害人者，亦同。」。又民法
    第一百八十四條第一項前段限於權利受侵害，而同條項後段則「權利」及「利益
    」受侵害，且同條項後段之「權利」應包括「債權」。又占有係指對物有事實上
    之管領利，係以種事實，而非權利，但應屬財產上法益。若侵害占有，仍應可成
    立侵權行為。又民法第二百零三條規定：「應付利息之債，其利率未經約定，亦
    無法律可據者，週年利率為百分之五。」
二、經查：
    （一）、原告與被告間，就系爭土地曾訂有借名登記契約：
            １、原告主張「八十六年間，其與被告甲○○互約各出資四百萬元，共
                同購買高雄縣梓官鄉○○○段三三三之一地號土地。同年九月二十
                三日，由甲○○出名與蔣同臨簽約訂上開不動產之買賣契約書。惟
                因丁○○、甲○○不具自耕農身分，乃約定將前揭土地登記於被告
                乙○○○名下，並由甲○○處理買賣前開土地之事宜。嗣丁○○共
                匯款四百萬元至甲○○之帳戶內，系爭農地則於八十六年十二月十
                一日過戶登記於乙○○○名下」等情，業據原告及被告甲○○、蔣
                楊月雲於本案言詞辯論時及另案（本院八十九年易字第二九一二號
                刑事案件之偵審程序）庭訊時陳明在卷，並有大眾商業銀行入戶電
                匯票匯申請書代收入傳票影本一紙、高雄區中小企業銀行匯款委託
                書（代收入傳票）影本一紙、台東中小企業銀行匯款申請書代收入
                傳票影本一紙、梓官區漁會匯款申請書代收入傳票影本三紙、不動
                產買賣契約書影本一紙、土地登記謄本一份及高雄縣岡山地政事務
                所八十九年九月四日岡所一字第九九八八號函送八十六年十二月九
                日岡字第二○○二六號所有權移轉登記案件影印本一份附於本案卷
                及該八十九年易字第二九一二號刑事案卷可佐，堪信為真實。
　　　　　　２、其次，系爭士地雖登記於乙○○○名下，但僅係因乙○○○具自耕
                農身分，故借其名登記而已，並未委由乙○○○代為管理或處分等
                情，業經兩造陳明在卷（參本院卷一一五頁）。又雖只是甲○○出
                面與乙○○○接洽將系爭土地登記於乙○○○名下之事宜，但因「
                原告與甲○○均知悉且同意將系爭土地登記予乙○○○名下」，此
                經原告與甲○○陳明在卷，且「乙○○○於受託時，應已明知系爭
                土地係原告與甲○○共同出資」（此詳後述），故應認甲○○係為
                自己並代原告，與乙○○○洽商借名登記，從而借名登記契約應存
                在於原告與被告乙○○○、甲○○之間。
    （二）、被告二人有共同侵權行為：
                原告所主張「被告兩人未獲丁○○同意，逕於八十六年十二月二十
            三日，以前開土地設定最高限額抵押權作為擔保，向梓官鄉農會申辦貸
            款，同年月二十四日完成抵押權設定登記後，梓官鄉農會旋於八十六年
            十二月二十六日核撥貸款五百萬元，供作甲○○個人事業週轉之用」等
            情，亦經被告甲○○於本案言詞辯論時及另案偵審程序中自承在卷，堪
            信為真實。又就原告所另主張「在以系爭士地設定抵押權向梓官鄉農會
            借款之前，乙○○○是否已知悉系爭士地實際上是由丁○○、甲○○共
            同出資購買」一事，雖為被告乙○○○所否認。但丁○○前就同一事實
            向檢察官提出告訴，而於檢察官訊問時，乙○○○供承：「（土地登記
            你名下知否？）知，那時我有自耕農身分，事先我有同意讓他們登記，
            印章也由我委託去刻。」、「（貸款事你知否？）因衍泰週轉不靈，我
            知。」、「（買地來源你知否？）我只知他們合夥，但確實如何投資我
            不知。」、「（向銀行貸款你為何不阻止？）因我認為週轉一下、、、
            」等語（參台灣高雄地方法院檢察署八十九年偵字第四○三七號卷八十
            九年三月十日三十一頁、三十二頁筆錄）。是堪信「甲○○以系爭農地
            設定抵押權向梓官鄉農會借款，不僅已獲乙○○○事前同意，且蔣楊月
            雲於借款前就已知悉系爭農地係丁○○、甲○○合資購買，暨明知蔣衍
            泰已週轉不靈」。是乙○○○及甲○○共謀違背約定，將該土地全部設
            定第二順位抵押權向梓官鄉農會借款，顯係以背於善良風俗之方法為侵
            權行為（註：本院八十九年易字第二九一二號案件依共同背信罪判處蔣
            楊月雲有期徒刑六月緩刑三年，及判處甲○○有期徒刑十月緩刑四年。
            嗣經上訴後，因逾告訴期間改判公訴不受理）。
    （三）、致丁○○之財產權受有損害：
            １、(1)、按信託法第五條規定：「信託行為，有左列各款情形之一者，
            　　　　無效：一、其目的違反強制或禁止規定者。二、其目的違反公
                    共秩序或善良風俗者。、、」。又所謂信託，乃委託人為自己
                    或第三人之利益，以一定財產為信託財產，將之移轉於受託人
                    ，由受託人管理或處分，以達成一定經濟上或社會上之目的之
                    行為。受託人不特僅就信託財產承受權利人之名義，且須就信
                    託財產依信託契約所定內容為積極之管理或處分。如委託人僅
                    以其財產在名義上移轉於受託人，受託人自始不負管理或處分
                    之義務，凡財產之管理、使用、或處分悉由委託人自行辦理時
                    ，是為消極信託，除有確實之正當原因外，通常多屬通謀而為
                    之虛偽意思表示，極易助長脫法行為之形成，法院殊難認其行
                    為之合法性，此為歷來實務所採之見解。又土地法第三十條第
                    一項原規定：「私有農地所有權之移轉，其承受土地以能自耕
                    者為限」，嗣於八十九年一月二十六日經修正刪除上開條文。
                    故於土地法第三十條第一項修正前，若因無不具有自耕能力，
                    而將農地借名登記在有自耕能力之人名下，且登記時並無其他
                    信託目的，則該借名登記僅屬消極信託，依信託法第五條規定
                    ，當難認為合法有效。又民法第一百一十三條規定，無效法律
                    行為之當事人，於行為時知其無效或可得而知者，應負回復原
                    狀或損害賠償之責。
                (2)、如前述，系爭土地於八十六年十二月十一日過戶登記於蔣楊月
                    雲名下，僅係借名登記並非信託登記，既為消極信託，應屬無
              　　　效，則應有民法一百一十三條之回復原狀請求權。
            ２、又系爭土地雖僅由甲○○出面向蔣同臨購買，但實際上既為甲○○
                與丁○○合資購買，則於蔣同臨依約交付系爭土地後，丁○○應有
                依出資比率占有使用系爭土地之權。故系爭土地因甲○○設定抵押
                給梓官鄉農會並經拍定而移轉所有權予第三人後，丁○○將無法占
                有使用系爭土地。
            ３、至於原告雖稱「若認為與蔣同臨間之買賣契約有效，則被告之行為
                侵害到原告請求蔣同臨移轉系爭土地之請求權」，「若認為與蔣同
                臨間之買賣契約無效，則被告之行為侵害到原告對蔣同臨之回復原
                狀請求權、不當得利之請求權」等語。然因原告雖與甲○○合資購
                入系爭土地，但買賣契約之訂約人是甲○○與原告（參本院卷三十
                頁所附之契約書），所以不論該買賣契約是否有效，均僅甲○○得
                向蔣同臨主張權利，從而原告上開主張為無可採。
    綜上所述，被告兩人所為，應成立民法第一百八十四條第一項後段之侵權行為責
　　任。
參、按損害賠償之方法，以回復原狀為原則，不能回復原狀或回原狀顯有重大困難，
    應以金錢賠償其損害，民法第二百十五條定有明文。查本院前依梓官鄉農會之聲
    請，對系爭農地為強制執行，並經拍賣，而由訴外人蔣昆忠於八十九年四月六日
    投標買受，並已辦妥移轉登記，此經本院調閱八十八年執字第二六六四五號案卷
    核閱無訛。是以本案之損害賠償方式，確已無法依回復原狀方式為之，而僅得以
    金錢賠償原告損害。而系爭土地「自設定抵押權向梓官鄉會借款，直至拍定之時
    止」均價值八百萬元，此經兩造一致陳明在卷，而原告與被告甲○○合資購入系
    爭土地時係各出資二分之一。從而，改以金錢賠償損害時，應認原告之損害額為
    四百萬元。
肆、原告是否曾免除乙○○○之債務、被告之抵銷抗辯、及本案應賠償之金額：
一、經查：
    （一）、八十八年間原告查覺甲○○以系爭農地為擔保向梓官鄉農會借款，又找
            不到甲○○後，曾與丁○○等人協商如何處理，此經兩造一致陳明在卷
            。而邱榮昌代書曾將協商之結果書寫成約定書一紙（影本在本院卷三十
            五頁、三十六頁），該約定書載明：「一、本案設定係投資承買梓官鄉
            ○○○段三三三之一地號土地之擔保，當時出資新台幣四百萬元正，因
            已返還新台幣二十萬元正，致實際金額為本案設定權利總金額三百八十
            萬元正。、、三、本案設定總金額登記名義人，僅擔保標的出賣或被拍
            賣總金額，若不足償還權利人，剩餘債務歸其長男甲○○償還，與義務
            人無關，權利人不得向義務人求償。」等情，亦經兩造陳明在卷，並有
            約定書影本在卷可佐，堪信為真實。
    （二）、證人即原告之夫江森杖雖證稱：簽立約定書時，還不知道原告有否參與
            ，我們以為乙○○○沒有參與（註：即未與甲○○共謀），所以我們才
            會同意簽上開約定書等語。但證人邱榮昌已證稱：當初我有聽原告說要
            乙○○○負責，因土地登記在乙○○○名下等語（參本院卷一五七頁筆
            錄）；被告乙○○○之訴訟代理人丙○○（原告之同父異母弟）亦稱：
            原告夫妻在簽約（指本院卷三十五、三十六頁之約定書）前，就經常跟
            我們要錢，原告向每個人都說要處理等語（參本院卷一五五頁筆錄）。
            亦即依邱榮昌、丙○○所述，「在簽立約定書前，原告應已認定甲○○
            、乙○○○均須就未獲其同意逕以系爭農地向梓官鄉農會辦理貸款一事
            負責」。而邱榮昌、丙○○所述與江森杖之證詞雖略有岐異，但就證人
            與當事人之關係而言，邱榮昌應較無偏頗之可能性。況且，依本院卷三
            十五、三十六頁丁○○、乙○○○所書立之約定書所用「不足償還」、
            「剩餘債務」、「權利人不得向義務人求償」等字句之文義，亦應認係
            以「原告認定乙○○○應負責」為前提。從而，應認依上開約定書第三
            點之約定，原告已免除乙○○○之債務。又該約定書第三點並未明文「
            限於契約責任，而不包括侵權行為責任」，且原告及人江森杖既迭稱「
            當初被告丁○○等人要求其簽上開約定書，被告才願同意辦理第二順位
            抵押權登記予丁○○」（詳參本院卷一五四頁筆錄），則足見「當初協
            調時，乙○○○方面只願提供系爭農地交由原告處理，乙○○○個人已
            不願再給付款項給原告」，是以衡情乙○○○實無可能達成「原告只免
            除乙○○○之契約責任，而不免除侵權行為等其他責任」之協議的可能
            性。況再參諸證人邱榮昌所證述「當時的確有說清楚，如不足丁○○絕
            不可以向乙○○○要求」等語（參本院卷一五三頁筆錄），應認「原告
            所免除之乙○○○債務，並不限於契約責任」。
   （三）、又簽立上開約定書時，甲○○並不在場，此經證人邱榮昌陳明在卷（參
           本院卷筆錄），況且約定書亦已載明「、，若不足償還權利人，剩餘債
           務歸其長男甲○○償還、、」，故堪信「丁○○雖免除乙○○○之債務
           ，但並無消滅全部債務之意思」。
二、被告應賠償原告之金額：
    （一）、按民法第二百七十六條第一項規定：「債權人向連帶債務人中之一人免
            除債務，而無消滅全部債務之意思表示者，除該債務人應分擔之部分外
            ，他債務人仍不免其責任。」。又同法第二百八十條雖規定：「連帶債
            務人相互間，除法律上另有規定或契約另有訂定外，應平均分擔義務。
            但因債務人中之一人應單獨負責之事由所致之損害，及支付之費用，由
            該債務人負擔。」。但就「共同侵權行為人相互間，究竟有無求償權」
            一事，學者有持肯定見解者，但亦有學者認為參酌最高法院五十六年台
            上字第二二三二號判例：「為行使基於侵權行為之損害賠償請求權，有
            主張自己不法之情事時，例如擬用金錢力量，使考試院舉行之考試發生
            不正確之結果，而受他人詐欺者，是其為此不法之目的所支出之金錢，
            則應適用民法第一百八十條第四款前段之規定，認為不得請求賠償。」
            之意旨，認為共同侵權行為應類推民法第一百八十條第四款之規定，行
            為人相互間並無求償關係，蓋共同侵權行為人中一人賠償受害人之損害
            後，若欲向其他侵權行為人求償，則須主張其之不法行為，而此實違反
            行使權利不得主張自己不法事實之基本原則（詳參王澤濫著民法學說與
            判例研究第一冊第五四頁）。
    （二）、如前述，八十八年間丙○○曾拿二十萬元交予原告，此經兩造陳明在卷
            ，堪信為真實。然因丙○○稱：「原告夫妻簽約前就經常跟我們要錢，
            原告向每個人都說要處理，所以我才會給原告二十萬元。」（參本院卷
            一五五頁筆錄），而被告兩人之答辯狀稱「、為此被告甲○○之弟妹尚
            基於道義，合湊二十萬元交予丁○○」（參本院二十三頁），而原告歷
            來之書狀及陳述均未具體指明該二十萬元是替甲○○、乙○○○中之那
            一人為清償。所以應認係是丙○○交付二十萬元予原告，係應屬第三人
            清償，且未指定係替甲○○、乙○○○中之那一人為清償，而係為被告
            兩人為清償。從而，扣除此二十萬元後，甲○○、乙○○○應連帶負責
            賠償之債務只剩三百八十萬元。
    （三）、又被告甲○○、乙○○○雖為共同侵權行為人，但以系爭土地向梓官鄉
            農會借得之五百萬元，均交由被告甲○○使用，本院認依前所述，應類
            推民法第一百八十條第四款之規定，認甲○○、乙○○○相互間並無求
            償關係，亦即無平均分擔之關係，致甲○○不能主張依民法第二百七十
            六條第一項規定免除「乙○○○應分擔之部分」，從而就所剩餘之三百
            八十萬元原本應由甲○○全部賠償，但因甲○○個人嗣亦已償還原告六
            萬元，此經原告陳明在卷（參本院卷一五七頁），故甲○○應僅餘欠原
            告三百七十四萬元。
三、被告主張：原告參加甲○○之互助會，積欠會款五十二萬元，應予抵銷等語。按
    民法第三百三十四條規定，須二人互負債務，而其給付種類相同，並均屆清償期
    ，方得各以其債務與他方之債務互為抵銷。是被告甲○○雖稱：跟會是原告向我
    說的，錢也是原告拿出來的等語，但因被告所主張之互助會，會單上所載之會員
    為「江森杖」，此經被告甲○○陳明在卷（參本院卷一五八頁筆錄）；原告與證
    人江森杖又均堅稱：是江森杖參加互助會，原告只是幫忙江森杖付款而已（參本
    院卷一五八頁筆錄）；而衡情夫妻間確常互為代理家務等日常事務，致難僅因原
    告出面繳付會錢等情就遽認該互助會之會員為原告。是以，被告既稱無其他證據
    可資證明原告才是互助會之會員，則依會單所載及原告夫婦之陳述，應認江森杖
    才是該互助會之會員。從而上開互助會債務與本件債務之債務人並不相同，爰依
    上開規定，自不得主張抵銷。
伍、綜上所述，原告依民法第一百八十四條第一項後段請求被告甲○○給付如主文第
    一項所示之金額，為有理由。又因原告曾免除乙○○○之債務，故原告依民法第
    一百八十四條第一項前段、後段等侵權行為之相關規定向被告乙○○○請求，均
　　無理由，應予駁回，為此判決如主文第一、二項所示。又原告另主張依民法第一
　　百八十四條第一項後段，請求與民法第一百八十四條第一項後段擇一判決甲○○
　　給付如主文第一項所示之金額，因本院已依民法第一百八十四條第一項後段判決
    原告勝訴，故無再予審酌之必要。
陸、又兩造各陳明願供擔保，請准宣告假執行或免為假執行，經核原告勝訴部分，合
    於法律規定，爰酌定相當之擔保金額宣告假執行；原告其餘假執行之聲請，因訴
    之駁回而失所依據，併予駁回。至於被告甲○○敗訴部分，經核並無不合，亦酌
    定金額宣告免予假執行。
柒、據上論結，本件原告之訴一部有理由、一部無理由，依民事訴訟法第七十九條但
    書、第七十八條、第三百九十條第二項、第三百九十二條後段，判決如主文。
中　　　華　　　民　　　國　　　九十一　　年　　　一　　　月　　十一　  日
                              臺灣高雄地方法院民事第六庭
~B法　　　官　洪碩垣
右為正本係照原本作成。
如對本判決上訴，須於判決送達後廿日內向本院提出上訴狀。
中　　　華　　　民　　　國　　　九十一　　年　　　一　　　月　　十六  　日
~B法院書記官　鄭翠蘭
